臺灣高等法院民事判決
110年度重上更一字第73號
上  訴  人  洪本源  
            李日傳  

共      同
訴訟代理人  黃慧仙律師
複  代理人  黃啟銘律師
被  上訴人  安和企業有限公司

法定代理人  賴素珍  
上列當事人間請求確認本票債權不存在事件，上訴人對於中華民
國107年9月28日臺灣新北地方法院106年度重訴字第995號第一審
判決提起上訴，經最高法院第一次發回更審，本院於111年1月25
日言詞辯論終結，判決如下：
    主      文
原判決除確定部分外廢棄。
前項廢棄部分，被上訴人在第一審之訴駁回。
第一、二審及發回前第三審訴訟費用均由被上訴人負擔。
    事實及理由
一、按訴訟全部或一部之裁判，以他訴訟之法律關係是否成立為
    據者，法院得在他訴訟終結前以裁定停止訴訟程序，固為民
    事訴訟法第182條第1項所明定。惟所謂訴訟全部或一部之裁
    判，以他訴訟之法律關係是否成立為據者，係指他訴訟之法
    律關係是否成立，為本件訴訟先決問題者而言。若他訴訟是
    否成立之法律關係，並非本件訴訟之先決問題，則其訴訟程
    序即毋庸停止。被上訴人主張其為上訴人李日傳代墊門牌號
    碼新北市○○區○○路0段000巷00弄0號0樓房地（下稱○○路房地
    ）之價金，已依返還借款、返還代墊款、不當得利等請求李
    日傳給付新臺幣（下同）600萬元，由臺灣新北地方法院（
    下稱新北地院）109年度重訴字第369號事件（下稱另案訴訟
    ）受理中，另案訴訟攸關被上訴人提起本件訴訟是否有即受
    確認判決之法律上利益，為本件訴訟之先決問題，請求本院
    裁定停止訴訟云云。惟查，被上訴人提起本件確認之訴，係
    主張上訴人洪本源執李日傳所簽發如原判決附表一所示利率
    為年息6％之本票（下稱系爭本票），聲請新北地院以106年
    度司票字第3547號本票裁定准予強制執行（下稱系爭本票裁
    定），並以系爭本票裁定為執行名義聲請強制執行李日傳之
    財產，恐致伊對李日傳之不當得利及債務不履行損害賠償債
    權1,300萬元（下稱系爭假扣押債權）遭到稀釋無法分配受
    償為由，而否認上訴人間有系爭本票債權存在，故本件訴訟
    是否有確認利益，應以「系爭本票債權存否是否影響被上訴
    人債權分配受償」而為審認，並無以他案訴訟之法律關係為
    本件訴訟先決問題之情形，本件不符裁定停止訴訟之要件，
    合先敘明。
二、被上訴人主張：伊將所有之○○路房地借名登記在李日傳名下
    ，詎李日傳擅自處分○○路房地，伊對李日傳有系爭假扣押債
    權，另有他案訴訟之債權，前經新北地院106年度事聲字第2
    79號裁定（下稱系爭假扣押裁定）准許伊聲請就李日傳之財
    產為假扣押。詎洪本源執李日傳簽發之系爭本票，聲請系爭
    本票裁定，並以系爭本票裁定為執行名義聲請強制執行李日
    傳之財產，恐致伊之債權無法分配受償，伊否認上訴人間有
    系爭本票債權存在，爰訴請確認洪本源對李日傳之系爭本票
    債權不存在等語（原判決確認洪本源對李日傳之系爭本票債
    權自民國106年6月20日起至108年6月19日止之利息不存在部
    分，上訴人不服提起上訴後，經本院前審判決駁回其上訴，
    上訴人未就此部分提起第三審上訴，業已確定，不在本件審
    理範圍，不再贅述）。
三、上訴人則以：被上訴人對李日傳系爭假扣押債權之本案訴訟
    ，已遭新北地院106年度重訴字第854號判決、本院108年度
    重上字第79號判決及最高法院109年度台上字第951號裁定駁
    回確定在案，系爭假扣押裁定亦經新北地院109年度全聲字
    第25號裁定予以撤銷確定，被上訴人與李日傳間並無任何債
    權債務關係，被上訴人提起本訴，無即受確認判決之法律上
    利益。李日傳前向洪本源多次借貸詳如本院前審判決附表二
    、三所示，原約定清償日為106年6月10日，年息20%計算利
    息，嗣因李日傳屆期無法還款，上訴人間遂於106年6月13日
    達成協議，延後10日即106年6月20日清償，利息仍照原約定
    計算，且本金利息經結算至106年6月20日止詳如本院前審判
    決附表四所示將近300萬元，李日傳乃簽發系爭本票擔保上
    述借款之清償，系爭本票債權確屬存在等語，資為抗辯。
四、原審就被上訴人之請求，判決上訴人全部敗訴，上訴人不服
    提起上訴（本院前審判決後已確定部分，不在本件審理範圍
    ），聲明：㈠原判決除確定部分外廢棄；㈡前項廢棄部分，
    被上訴人在第一審之訴駁回。被上訴人則聲明：上訴駁回。
五、本院之判斷： 
    被上訴人訴請確認上訴人間之系爭本票債權不存在，上訴人
    則抗辯被上訴人提起本訴欠缺確認之利益，且系爭本票債權
    為真正。兩造均同意簡化爭點項目（見本院卷第230 頁）：
    ㈠被上訴人提起本件確認之訴，有無即受確認判決之法律上
    利益？㈡上訴人間有無系爭本票債權存在？茲分述如下：
  ㈠被上訴人提起本件確認之訴，無即受確認判決之法律上利益
    ：
  ⒈按確認之訴非原告有即受確認判決之法律上利益者，不得提
    起。所謂即受確認判決之法律上利益，係指法律關係之存否
    不明確，原告主觀上認其在法律上之地位有不安之狀態存在
    ，且此種不安之狀態，能以確認判決將之除去者而言，若縱
    經法院判決確認，亦不能除去其不安之狀態者，即難認有
    受確認判決之法律上利益。此項權利保護要件存在與否，乃
    法院應依職權調查之事項。
  ⒉被上訴人法定代理人賴素珍前持臺灣臺北地方法院100年度重
    訴字第509號確定判決、臺灣板橋地方法院（現改為新北地
    院）101年度訴字第464號確定判決為執行名義，聲請對李日
    傳之○○路房地強制執行，經新北地院104年度司執字第12623
    8號執行事件（下稱A執行事件）受理，將○○路房地以1,300
    萬元拍定後分配債權，洪本源及被上訴人均未就A執行事件
    聲請參與分配，李日傳則為○○路房地第二順位抵押權人，賴
    素珍已足額受償，李日傳以抵押權人身分獲分配100萬元，
    另發還李日傳697萬8,047元（以上合計797萬8,047元），A
    執行事件已執行終結。被上訴人另以對李日傳有系爭假扣押
    債權為由，取得系爭假扣押裁定後聲請對李日傳強制執行，
    經新北地院106年度司執全字第627號假扣押執行事件受理，
    就A執行事件分配及發還李日傳之款項合計797萬8,047元予
    以扣押。洪本源前持系爭本票裁定及確定證明書為執行名義
    ，以系爭本票債權，聲請對李日傳之新北市○○區○○街00○0號
    房地（下稱○○街房地）強制執行，經新北地院106年度司執
    字第92443號執行事件（下稱B執行事件）受理，被上訴人及
    賴素珍均為○○街房地之假扣押債權人，嗣因洪本源聲請延緩
    執行二次後，未聲請續行，依法視為撤回強制執行之聲請，
    B執行事件已執行終結等事實，有系爭本票、系爭本票裁定
    暨確定證明書影本（見原審卷第175至178頁、第285至287頁
    ）、B執行事件卷宗影本（見原審卷第309至351頁）附卷可
    參，並經本院調閱A、B執行事件卷宗審核無誤，且為兩造所
    不爭執（見本院卷第228、229頁）。
　⒊經查，被上訴人對李日傳聲請系爭假扣押裁定之系爭假扣押
    債權，其本案訴訟已遭新北地院106年度重訴字第854號判決
    、本院108年度重上字第79號判決及最高法院109年度台上字
    第951號裁定駁回確定在案，系爭假扣押裁定亦經新北地院1
    09年度全聲字第25號裁定予以撤銷確定，此有前述本案訴訟
    之相關裁判書查詢資料及撤銷假扣押裁定暨確定證明書影本
    為證（見本院前審卷第179至186頁；本院卷第15至39頁、第
    95至97頁），亦為兩造所不爭執（見本院卷第229頁）。被
    上訴人對李日傳既無系爭假扣押債權存在，則被上訴人以系
    爭本票債權將稀釋其對李日傳系爭假扣押債權之分配，致其
    權利存有不安之危險為由，訴請確認上訴人間系爭本票債權
    不存在之訴，已難認有即受確認判決之法律上利益。　
　⒋被上訴人雖主張其對李日傳有他案訴訟之600萬元債權尚在審
    理中，系爭本票債權存否對被上訴人而言仍有不明確，故本
    件有即受確認判決之法律上利益云云（見本院卷第73、165
    頁）。惟查：　
　⑴洪本源與被上訴人分別為執行債權人及假扣押債權人之B執行
    事件已執行終結，新北地院106年度司執全字第627號假扣押
    執行事件亦已核發扣押命令執行終結在案，而洪本源與被上
    訴人均未就A執行事件參與分配，且A執行事件亦已執行終結
    ，均詳如前述。經本院詢問後，兩造間除先前均已終結之執
    行事件以外，並無其他執行事件繫屬（見本院卷第149頁、
    第161至173頁、第177至189頁），被上訴人對李日傳既無系
    爭假扣押債權存在，另案訴訟之債權尚未聲請強制執行，其
    目前對李日傳復查無任何聲請強制執行或參與分配之執行事
    件繫屬，則被上訴人主張系爭本票債權將稀釋其對李日傳債
    權之分配而造成法律上地位之不安云云，即失所附麗。
  ⑵又上訴人主張彼等於B 執行事件中已達成清償協議之和解，
    李日傳自107年11月間起按月清償3萬元予洪本源乙節，有上
　  訴人提出之匯款單影本為證（見本院前審卷第289至295-2頁
　  ；本院卷第99至113頁），核與洪本源於B執行事件中，先後
　  於107年6月21日、同年10月19日聲請延緩執行狀記載雙方協
　  商和解當中之情事相符，業經本院調閱B 執行事件卷審核屬
　  實。依民法第737規定，和解有使當事人所拋棄之權利消滅
    及使當事人取得和解契約所訂明權利之效力，則被上訴人訴
    請確認上訴人間系爭本票債權不存在，亦無法據此直接否定
    上訴人間另行合意成立之前揭和解債權存在，此部分亦難認
    被上訴人提起本訴有即受確認判決之法律上利益。
  ㈡上訴人間有無系爭本票債權存在，已無庸論述：
    被上訴人提起本訴既欠缺即受確認判決之法律上利益，已如
　  前述，本院自無庸再就上訴人間有無系爭本票債權存在之爭
    點予以論述。 
六、綜上所述，被上訴人訴請確認洪本源對李日傳之系爭本票債
    權不存在，無即受確認判決之法律上利益，不應准許。原判
    決確認系爭本票債權不存在（除本院前審判決後已確定部分
    外），自有未洽。上訴意旨指摘原判決此部分不當，求予廢
    棄改判，為有理由，應由本院予以廢棄，改判如主文第二項
    所示。
七、本件事證已臻明確，兩造其餘之攻擊或防禦方法及所用之證
    據，經本院斟酌後，認為均不足以影響本判決之結果，爰不
    逐一論列，併此敘明。
八、據上論結，本件上訴為有理由，依民事訴訟法第450條、第7
    8條，判決如主文。
中　　華　　民　　國　　111 　年　　2 　　月　　15　　日
                  民事第二十五庭
                      審判長法  官  林俊廷
                            法  官  林晏如
                            法  官  楊惠如
正本係照原本作成。
如不服本判決，應於收受送達後20日內向本院提出上訴書狀，其
未表明上訴理由者，應於提出上訴後20日內向本院補提理由書狀
（均須按他造當事人之人數附繕本）上訴時應提出委任律師或具
有律師資格之人之委任狀；委任有律師資格者，另應附具律師資
格證書及釋明委任人與受任人有民事訴訟法第466條之1第1項但
書或第2項所定關係之釋明文書影本。
中　　華　　民　　國　　111 　年　　2 　　月　　15　　日
  　　　　　　　　　　　　　書記官  葉國乾